【裁判字號】    97,交抗,1395
【裁判日期】    970926
【裁判案由】    違反道路交通管理處罰條例
【裁判全文】
臺灣高等法院交通事件裁定            97年度交抗字第1395號
                                    97年度交抗字第1396號
                                    97年度交抗字第1397號
                                    97年度交抗字第1398號
                                    97年度交抗字第1399號
                                    97年度交抗字第1400號
                                    97年度交抗字第1401號
                                    97年度交抗字第1402號
                                    97年度交抗字第1403號
                                    97年度交抗字第1404號
抗 告 人即
原處分機關  交通部公路總局新竹區監理所桃園監理站
代  表  人  劉瑞麟
受  處分人  甲○○○○○○○○.
上列抗告人因受處分人違反道路交通管理處罰條例案件，不服臺
灣桃園地方法院，中華民國97年 8月19日所為裁定（97年度交聲
字第 474號、97年度交聲字第475號、97年度交聲字第476號、97
年度交聲字第477號、97年度交聲字第478號、97年度交聲字第47
9 號、97年度交聲字第480號、97年度交聲字第481號、97年度交
聲字第482號、97年度交聲字第483號），提起抗告，本院裁定如
下：
    主  文
抗告駁回。
    理  由
一、按汽車行駛於應繳費之公路、橋樑、隧道或輪渡，不依規定
    繳費者，處汽車所有人或駕駛人新臺幣（下同） 3,000元以
    上 6,000元以下罰鍰，並追繳欠費，道路交通管理處罰條例
    第27條第 1項固定有明文。然違反道路交通管理處罰條例之
    行為，自行為成立之日起；行為有連續或繼續之狀態者，自
    行為終了之日起，逾 3個月不得舉發，道路交通管理處罰條
    例第90條前段規定甚明。揆諸其立法目的在避免法律關係遲
    不確定致生法秩序不安定之結果，並同時保障人民權益。
二、原處分意旨略以：受處分人東榕建材行即陳嘉銘所有之車牌
    號碼5807-MW號、4583-NT號自用小貨車，於原裁定附表所示
    之時間，在通過原裁定附表所示之收費站時，因有「汽車行
    駛於應繳費之公路不依規定繳費（卡片餘額不足）」之違規
    ，經遠通電收股份有限公司（下稱遠通公司）依交通部臺灣
    區○道○○○路電子收費申裝及欠費追繳作業注意事項規定
    ，依原裁定附表所示之郵局掛號信函通知受處分人應於民國
    96年 7月10日前補繳，但受處分人仍未依期限補繳，經如原
    裁定附表所示舉發機關於96年10月 5日以受處分人有違反道
    路交通管理處罰條例第27條第 1項規定之「汽車行駛於應繳
    費之公路不依規定繳費」行為掣單，此有通知單（公警局交
    字第ZCQ008028號、第ZAQ024238號、第ZAQ024240號、第ZAQ
    024282號、第ZAQ024294號、第ZAQ024376號、第ZAQ024379
    號、第 ZAQ024382號、第第ZAQ024388號、第ZAQ024502號）
    附卷可稽，嗣將舉發通知單送達受處分人後，受處分人於舉
    發違反道路交通管理事件通知單（下稱舉發通知單）上所載
    之應到案日期（96年11月 4日）前提出申訴，經抗告人即原
    處分機關交通部公路總局新竹區監理所桃園監理站函請舉發
    機關調查後，仍認受處分人有前述違規行為，遂依道路交通
    管理處罰條例第27條第 1項、處理細則第43條、第44條暨基
    準表之規定，於96年12月27日分別以如原裁定附表所示之裁
    決書就受處分人有如原裁定附表所示之違反道路交通管理處
    罰條例規定之行為，各裁處罰鍰 3,000元，有裁決書（桃監
    裁罰字第裁52-ZCQ008028號、第裁52-ZAQ024238號、第裁52
    -ZAQ024240號、第裁52-ZAQ024282號、第裁52-ZAQ024294號
    、第裁52-ZAQ024376號、第裁52-ZAQ024379號、第裁52-ZAQ
    024382號、第裁52-ZAQ024388號、第裁52-ZAQ024502號）附
    卷可稽。
三、受處分人聲明異議意旨略以：受處分人雖有於如原裁定附表
    所示之時間、地點未依規定繳費之情形，惟依據遠通公司之
    慣例，只要在隔月之12號前補繳費用，就不用繳交作業處理
    費用，受處分人於96年 6月12日到遠通公司門市要補繳費用
    時，遠通公司人員即告知需繳交80元之費用，受處分人不服
    ，遂要求遠通公司處理，惟等待 3個月遠通公司均未處理，
    受處分人遂至遠通公司繳交 5月份之帳款及作業處理費用，
    惟隔日即收到舉發通知單，舉發機關之行為顯有違規定，至
    遠通公司雖表示有寄送補繳通知單至東榕建材行之登記地址
    桃園縣龜山鄉○○街38巷4號1樓，然受處分人並未收到，受
    處分人於96年 2月份已經有打電話給遠通公司，表示欲更改
    通知地點為桃園縣龜山鄉○○路 ○段986之1號，並非蓄意不
    補繳等語。
四、原裁定意旨略以：受處分人所有前揭自用小客車，於原裁定
    附表所示之時、地雖有「汽車行駛於應繳費之公路不依規定
    繳費（卡片餘額不足）」之違規行為；且本案通行費補繳通
    知單經合法送達予受處分人後，受處分人雖亦有未於規定期
    限內補繳費用之違規事實，惟受處分人違規行為成立之日距
    離原裁定附表所示舉發日，顯已逾 3個月的期間，屬不得舉
    發為由，撤銷原處分，為受處分人不罰之裁定。
五、抗告意旨略以：交通部95年 9月21日函已釋明，汽車行經收
    費站未依指示車道過站而續有未依規定繳費之行為，有道路
    交通管理處罰條例第27條之適用，惟就不依規定繳費者是否
    僅限當場，且是否以通過收費站行為時間，為違規行為之日
    ，法均無明定，是就通過 ETC車道未當場扣款成功者，為保
    障用路人權益，均經通知限期補繳。又同法第90條前段規定
    ：「違反本條例之行為，自行為成立之日起；行為有連續或
    繼續之狀態者，自行為終了之日起，逾三個月不得舉發」，
    而就通過 ETC車道未當場扣款成功者，因車道為無人收費車
    道，故交通部臺灣區○道○○○路局訂有「電子收費申裝及
    欠繳追繳作業注意事項」，其中有「欠費追補繳期」供用路
    人於期限內繳費之補繳機制，是在前述90條所訂「行為有連
    續或繼續之狀態者」情形下，其欠費行為之「行為終了日」
    ，依法理自應為補繳期限終止日。另依卷附之臺灣高等法院
    97年交抗字第800、802、803、804號裁定，均肯認補繳機制
    。故有關 ETC通行費逾期未繳，其舉發應以欠費補繳期限終
    止之次日，起算至 3個月內，是本案針對欠費逾期補繳期限
    仍未繳納之案件，依前揭第27條第 1項規定予以舉發，並以
    該補繳期限終止之次日，為不依規定繳費違規行為成立之日
    ，起算 3個月舉發效期，應無疑義，是原裁定顯有違誤云云
    ，為此請求撤銷原裁定。
六、經查：
  (一)原法院以受處分人所有前揭自用小客車，於原裁定附表所示
    之時、地，因有「汽車行駛於應繳費之公路不依規定繳費（
    卡片餘額不足）」之違規行為，原舉發機關乃於96年10月 5
    日製單舉發等情，為受處分人所不爭執，亦有該舉發違反道
    路交通管理事件通知單及所附採證照片附卷可稽，此部分之
    事實，應堪認定。且本案之通行費補繳通知單，經遠通公司
    交付臺灣郵局股份有限公司桃園郵局以附表所示之掛號信函
    ，向受處分人設在桃園縣龜山鄉○○街38巷4號1樓之營利事
    業登記處所送達，並有「陳嘉銘」之印章蓋於掛號郵件簽收
    單上，受處分人並於96年10月17日向原處分機關提出申訴等
    情，此有營利事業登記基本資料查詢、臺灣桃園郵局股份有
    限公司桃園郵局97年 4月30日桃郵字第0970200135號函、交
    通違規陳述單及查詢單等件附卷可稽。觀之前開臺灣郵政股
    份有限公司桃園郵局於97年 4月30日以桃郵字第0970200135
    號函所檢附之掛號郵件收據影本上蓋有「陳嘉銘」之印章，
    本案通行費補繳通知單經合法送達予受處分人，是受處分人
    有已收受通行費補繳通知單，而未於規定期限內補繳費用之
    違規事實。至受處分人雖辯稱：已用電話請遠通公司將帳單
    寄至桃園縣龜山鄉○○路 ○段986之1號云云，惟據證人高志
    明於原法院調查時證述：遠通公司的帳單寄送地址都是向高
    公局查詢，也就是車籍地址，遠通公司無法讓客戶變更地址
    ，經伊查詢後，遠通公司的電腦系統查不到任何門市有讓受
    處分人更改地址這樣的紀錄，但是基本上遠通公司無法讓客
    戶變更地址，如果客戶的車籍資料有變更，也不用跟遠通公
    司登記，只要客戶在監理站變更車籍資料即可，因為遠通公
    司每 1筆帳單的寄送，都會跟監理站查詢車籍地址等語（見
    原法院97年 5月29日筆錄），是受處分人上開辯解，顯與事
    實不合，不足採信。惟本件受處分人所有前開自用小貨車，
    係於附表所示之違規時間行駛於應繳費之公路不依規定繳費
    ，則受處分人違規行為成立之日距離附表所示舉發之日，顯
    已逾 3個月的期間，按上規定，本件自屬不得舉發。另敘明
    雖依通知單所載，舉發單位是以96年 7月11日為行為時間，
    然此實際上乃指遠通公司通知受處分人補繳 ETC通行費最後
    期限之翌日，此觀該舉發通知單違規事實欄所載內容即明。
    然受處分人未於通知期限內補繳通行費，係其行駛於應繳費
    之公路不依規定繳費之違規行為發生後之另一逾期補繳 ETC
    通行費之行為，二者不容混為一談，況道路交通管理處罰條
    例第90條前段，既已明文規定主管機關必須「自行為成立之
    日起；行為有連續或繼續之狀態者，自行為終了之日」起算
    3 個月內舉發，則所謂之「行為」應指違規行為日，而非指
    主管機關或營運單位通知補繳 ETC通行費之「補繳期限終止
    日」甚明，是原舉發機關雖以書函催促車主補繳費用，然尚
    不因此而延長道路交通管理處罰條例所定之法定舉發時效限
    制，亦非可據以變更該部車輛違反作為義務漏未繳費之交通
    違規行為認定時點，否則將使舉發期限不斷延後，造成違規
    事實處於長期不確定之狀態，不僅非立法本意，且亦已超出
    前揭法條之文義解釋範圍。至交通部臺灣區○道○○○路局
    95年12月22日召開「研商處理95年7月份ETC通行費欠費舉發
    案件會議」決議，所謂「行為終了之日」應為補繳期限終止
    日，然該行政機關內部作業之決議與前開法律之明文規定相
    違，自不得作為適用之依據，已於裁定理由中詳予論述，經
    核並無違誤。
  (二)次按道路交通管理處罰條例第90條前段之立法目的，係在避
    免法律關係遲不確定致生法秩序不安定之結果，並同時保障
    人民權益。且法律之解釋，以可能之文義為其最大範圍，上
    開條文，既明文規定主管機關必須「自行為成立之日起；行
    為有連續或繼續之狀態者，自行為終了之日」起算 3個月內
    舉發，則所謂之「行為」當係指違規行為日，而非主管機關
    所命「補繳期限終了日」甚明。是原法院因而撤銷原處分，
    並為受處分人不罰之裁定，經核亦無不合。
  (三)抗告意旨雖舉本院97年交抗字第800、802、803、804號裁定
    肯認補繳機制，故有關 ETC通行費逾期未繳，其舉發應以欠
    費補繳期限終止之次日，起算至 3個月云云，惟所謂補繳機
    制規定於道路交通管理處罰條例第56條第 2項，係針對停車
    費之繳納而定，且參酌立法者制定該條之立法意旨，乃謂「
    針對在合法停車位停車，因一時疏忽而忘記繳費之駕駛人，
    以往的處罰都很重，我們現在把它修正為兩階段式的，也就
    是說，公部門必須先發通知後再課予處罰，這是站在人民的
    立場，以降低民怨」（見立法院公報第94卷第7期第549、55
    0 頁）。是該補繳機制之設計，乃要求公部門必須先發通知
    後，再課予處罰，並非認道路交通管理處罰條例第90條之行
    為成立之日或行為終了之日亦應隨之延後認定為公部門發通
    知命欠費補繳期限終止日。況立法者設計道路交通管理處罰
    條例第56條第 2項補繳機制之意旨，係為站在人民之立場著
    想，縱道路交通管理處罰條例第27條第 1項應予修正，亦應
    採同一立場為之，而無於修正後，使舉發期限不斷延後，令
    受處分人處於長期不確定之狀態，造成加重人民負擔之理。
    故本院審酌道路交通管理處罰條例之立法意旨，認該條例第
    56條第 2項所謂補繳機制，與行為成立之日或行為終了之日
    之認定無涉，無由據為依同條例第90條認定舉發期間之依據
    。本院97年交抗字第800、802、803、804號裁定雖肯認道路
    交通管理處罰條例第27條亦應有同法第56條第 2項補繳機制
    適用之見解，但亦無拘束本案之餘地。
七、綜上所述，原法院以受處分人違規行為成立之日距原裁定附
    表所示舉發之日，顯已逾 3個月的期間，屬不得舉發為由，
    而撤銷原處分，為受處分人不罰之裁定，經核並無不合，本
    件抗告為無理由，應予駁回。
八、據上論結，應依道路交通案件處理辦法第26條，刑事訴訟法
    第412條，裁定如主文。
中    華    民    國    97    年    9     月    26    日
                  刑事第七庭審判長法  官  陳晴教
                                  法  官  楊智勝
                                  法  官  游紅桃
以上正本證明與原本無異。
不得再抗告。
                                  書記官  阮桂芳
中    華    民    國    97    年    9     月    26    日


司法院資訊處製作；財團法人民間司法改革基金會備份。
